臺灣高等法院臺中分院刑事裁定　
111年度毒抗字第1008號
抗  告  人  
即  被  告  李皇志




上列抗告人即被告因違反毒品危害防制條例案件，不服臺灣臺中
地方法院111年度毒聲字第1062號中華民國111年10月4日裁定（
聲請案號：臺灣臺中地方檢察署111年度聲戒字第99號；偵查案
號：臺灣臺中地方檢察署111年度毒偵字第1104號），提起抗告
，本院裁定如下：
    主  文
抗告駁回。                                             
    理  由
一、原裁定意旨略以：抗告人即被告甲○○（下稱被告）前於民國
    91年間，因施用毒品案件，經臺灣臺中地方法院（下稱臺中
    地院）裁定令入勒戒處所觀察、勒戒後，認有繼續施用毒品
    之傾向，再經臺中地院裁定令入戒治處所施以強制戒治，於
    92年9月2日執行完畢出所。而被告於前開強制戒治執行完畢
    釋放逾3年後，又因施用第一級毒品海洛因及第二級毒品甲
    基安非他命案件，經臺中地院111年度毒聲字第488號裁定送
    勒戒處所觀察、勒戒後，經法務部矯正署臺中戒治所附設勒
    戒處所評估結果，認被告仍有繼續施用毒品傾向，此有法務
    部矯正署臺中戒治所111年9月21日中戒所衛字第1111000399
    0號函暨所檢附之有無繼續施用毒品傾向評估標準紀錄表、
    有無繼續施用毒品傾向證明書各1紙在卷可稽，堪認被告經
    觀察、勒戒後，確仍有繼續施用毒品之傾向。是檢察官聲請
    裁定令被告入戒治處所強制戒治，經核於法並無不合，爰依
    毒品危害防制條例第20條第2項後段、第3項規定，裁定令被
    告入戒治處所施以強制戒治等語。
二、被告抗告意旨詳如附件之抗告狀所載。
三、按觀察、勒戒後，檢察官或少年法院（地方法院少年法庭）
    依據勒戒處所之陳報，認受觀察、勒戒人無繼續施用毒品傾
    向者，應即釋放，並為不起訴之處分或不付審理之裁定；認
    受觀察、勒戒人有繼續施用毒品傾向者，檢察官應聲請法院
    裁定或由少年法院（地方法院少年法庭）裁定令入戒治處所
    強制戒治，其期間為6個月以上，至無繼續強制戒治之必要
    為止，但最長不得逾1年。依前項規定為觀察、勒戒或強制
    戒治執行完畢釋放後，3年後再犯第10條之罪者，適用前2項
    之規定，毒品危害防制條例第20條第2項、第3項定有明文。
    次按有無繼續施用毒品傾向之評估標準，並非完全以受勒戒
    人勒戒後之結果為準，勒戒前之各種情況，仍應作為評估之
    依據。依勒戒處所評分說明手冊規定，係以前科紀錄與行為
    表現、臨床評估、社會穩定度，三項合併計算分數，每一大
    項皆有靜態因子與動態因子。而關於有無繼續施用毒品傾向
    之評估標準，法務部因應毒品危害防制條例之修正及109年1
    1月18日最高法院刑事大法庭109年度台上大字第3826號裁定
    意旨，業於110年3月26日以法矯字第11006001760號函修正
    頒布「有無繼續施用毒品傾向評估標準紀錄表」、「有無繼
    續施用毒品傾向評估標準評分說明手冊」（下稱新制評估標
    準），上開評分說明手冊載明判定之原則：「受觀察勒戒人
    入所後，經過2週時間的觀察、勒戒，由處所及醫療人員依
    據其各項紀錄、資料及觀察勒戒期間之行為表現，加以評分
    。在勒戒人入所4至6週後，可再做一次評估以做必要之評分
    修正。每一大項皆有靜態因子與動態因子。先以靜態因子分
    數評分，靜態因子分數總分在60分（含）以上為『有繼續施
    用毒品傾向』；60分以下，與動態因子分數相加，如果總分
    在60分（含）以上，為『有繼續施用毒品傾向』」，又評估標
    準紀錄表及說明手冊中「前科紀錄與行為表現」之第1題及
    第3題之計分方式修正如下（餘無修正）：㈠第1項「毒品犯
    罪相關司法紀錄」：計分方式修正為每筆（次）5分，總分
    上限為10分；㈡第3項「其他犯罪相關紀錄」：計分方式修正
    為每筆（次）2分，總分上限為10分。是被告有無「繼續施
    用毒品傾向」，係依具體個案之臨床實務及相關事證等情綜
    合判定，有其相當之專業依據及標準，且涉及專門醫學，又
    衡酌強制戒治之目的，係為協助施用毒品者戒斷毒品之心癮
    及身癮所為之一種保安處分類型，而該評估標準係將與判斷
    有無繼續施用傾向之相關因素加以列舉及量化，適用於每一
    位受觀察、勒戒處分之人，具一致性、普遍性、客觀性，以
    利執法者判定受勒戒人有無繼續施用毒品傾向，倘其評估由
    形式上觀察，無擅斷或濫權等明顯不當情事，法院應予尊重
    。
四、經查：
  ㈠被告前曾於91年間，因施用毒品案件，經臺中地院裁定送勒
    戒處所觀察、勒戒後，認仍有繼續施用毒品之傾向，再經臺
    中地院裁定入戒治處所施以強制戒治，而於92年9月2日執行
    完畢出所。而被告於111年1月16日晚間8時許，在臺中市○○
    區○○○○街00號住處內，分別以針筒注射之方式，施用第一級
    毒品海洛因1次，再以將第二級毒品甲基安非他命置入玻璃
    球內燒烤後吸食其產生煙霧之方式，施用第二級毒品甲基安
    非他命1次，經臺中地院以111年度毒聲字第488號裁定送法
    務部矯正署臺中戒治所附設勒戒處所觀察、勒戒，而被告於
    觀察、勒戒期間，經評定前科紀錄與行為表現36分、臨床評
    估31分、社會穩定度0分；小計靜態因子61分、動態因子6分
    ，總分67分，綜合判斷認定被告有繼續施用毒品傾向等節，
    此有臺中地院111年度毒聲字第488號裁定、臺灣高等法院被
    告前案紀錄表、法務部矯正署臺中戒治所111年9月21日中戒
    所衛字第11110003990號函暨所檢附被告之「有無繼續施用
    毒品傾向評估標準紀錄表」及「有無繼續施用毒品傾向證明
    書」（見臺中地檢署111年度毒偵字第1104號卷第143至144
    頁、第147至167頁、第241至245頁）在卷可稽，是被告經觀
    察、勒戒後，仍有繼續施用毒品之傾向，原裁定認檢察官之
    聲請於法有據，依毒品危害防制條例第20條第2項、第3項之
    規定，令被告進入戒治處所強制戒治，於法並無不合。
  ㈡查被告於執行觀察、勒戒期間，經法務部矯正署臺中戒治所
    依法務部110年3月26日公布實施新修正之「有無繼續施用毒
    品傾向評估標準評分說明手冊」（2021年3月版）規定評估
    結果，認被告：1.前科紀錄與行為表現部分合計為36分（毒
    品犯罪相關司法紀錄「有，10筆」計10分、首次毒品犯罪年
    齡「20歲以下」計10分、其他犯罪相關紀錄「有，2筆」計4
    分、入所時尿液毒品檢驗「多種藥物反應」計10分，上開靜
    態因子合計為34分；所内行為表現「持續於所內抽菸」計2
    分，上開動態因子合計為2分）；2.臨床評估部分合計為31
    分（多重毒品濫用「有，種類為海洛因、安非他命」計10分
    、合法物質濫用「有，種類為菸」計2分、使用方式「有注
    射使用」計10分、使用年數「1個月至1年」計5分，上開靜
    態因子合計為27分；精神疾病共病〈含反社會人格〉評定為「
    無」計0分、臨床綜合評估〈含病識感、動機、態度、就醫意
    願〉：CGI評定為「中度」計4分，上開動態因子合計為4分）
    ；3.社會穩定度部分合計為0分（工作「全職工作」計0分、
    家人藥物濫用「無」計0分，上開靜態因子合計為0分；入所
    後家人是否訪視「有，1次」計0分、出所後是否與家人同住
    「是」計0分，上開動態因子合計為0分），總分合計為67分
    （靜態因子共計61分，動態因子共計6分），而綜合判斷為
    「有繼續施用毒品傾向」等情，此有法務部矯正署臺中戒治
    所111年9月21日中戒所衛字第11110003990號函及所附有無
    繼續施用毒品傾向評估標準紀錄表暨證明書在卷可憑。前述
    綜合判斷之結果，係該勒戒處所相關專業知識經驗人士於被
    告觀察、勒戒期間，依其本職學識就被告之前科紀錄與行為
    表現、臨床評估及社會穩定度等因素所為之綜合判斷，具有
    科學驗證所得之結論，且由形式上觀察，並無擅斷或濫權等
    明顯不當之情事，自得資為判斷被告有無繼續施用毒品傾向
    之證明。又毒品危害防制條例所規定之觀察、勒戒或強制戒
    治處分，其立法意旨在幫助施用毒品者戒除毒癮，該處分之
    性質非為懲戒行為人，而係為消滅受處分人再次施用毒品之
    危險性，目的係在戒除行為人施用毒品身癮及心癮之措施，
    且強制戒治係導入療程之觀念，針對行為人將來之危險所為
    預防、矯治措施之保安處分，以達教化與治療之目的，可謂
    刑罰之補充制度，從而毒品危害防制條例本身所規定之強制
    戒治等保安處分，雖兼具自由刑之性質，卻有刑罰不可替代
    之教化治療作用，是該條例第20條第2項，係屬強制規定，
    只需觀察、勒戒後，經評定受觀察、勒戒人有繼續施用毒品
    傾向者，檢察官即應聲請法院裁定令入戒治處所施以強制戒
    治。本件被告既有施用第一級毒品海洛因及第二級毒品甲基
    安非他命之事實，並由原裁定法院裁定送勒戒處所執行觀察
    、勒戒後，經勒戒處所依個案之臨床實務及具體事證，專業
    評估判定被告為「有繼續施用毒品傾向」，尚未戒除毒癮，
    則為降低其再次施用毒品之危險性，自有依法施以強制戒治
    之必要。從而，原裁定法院適用新制評估標準，裁定被告令
    入戒治處所施以強制戒治，期間為6個月以上，至無繼續強
    制戒治之必要為止，最長不得逾1年，於法並無不合。
　㈢至被告抗告意旨陳稱其於觀察、勒戒期間，家人有至所內會
    客，並持續通信，應扣除此部分之分數；另在所內持續抽菸
    部分有重複扣分情事，違反一罪不二罰等語。惟查，觀諸卷
    附法務部矯正署臺中戒治所附設勒戒處所依法務部110年3月
    26日公布實施新修正之「有無繼續施用毒品傾向評估標準評
    分說明手冊」（2021年3月版）對被告進行評估之「有無繼
    續施用毒品傾向評估標準紀錄表」中，關於「社會穩定度」
    項下「入所後家人是否訪視」為「有，1次」，計0分，是法
    務部矯正署臺中戒治所係已依修正後之標準評估之，且評估
    結果為0分，該結果有利於被告，是此部分評估結果經核並
    無不當；另關於「前科紀錄與行為表現」項下之「所內行為
    表現（重度違規15分/次、輕度違規5分/次）」為「持續於
    所內抽菸」，計2分，而「持續於所內抽菸」此一項目並無
    重複計分之機制，是被告抗告意旨稱抽菸部分有重複計分情
    事，自屬誤會。至被告抗告意旨復稱被告為家中唯一經濟支
    柱，且需照顧年邁父親及重度智障之子女等情事，縱然非虛
    ，然強制戒治之目的，既係為協助施用毒品者戒斷毒品之心
    癮及身癮，而具社會保安功能之保安處分，當無因行為人之
    個人因素而免予執行之理，不能執為免除強制戒治處分之理
    由。
五、綜上所述，原裁定依憑法務部矯正署臺中戒治所附設勒戒處
    所以個案之臨床實務及具體事證之綜合評分及判定被告為「
    有繼續施用毒品傾向」結果，據以認定檢察官之聲請為正當
    ，裁定被告令入戒治處所施以強制戒治，其期間為6個月以
    上，至無繼續強制戒治之必要為止，但最長不得逾1年，並
    無不合，被告執前詞抗告，為無理由，應予駁回。
據上論結，應依刑事訴訟法第412條，裁定如主文。
中　　華　　民　　國　　111 　年　　11　　月　　1 　　日
              刑事第二庭　審判長法　官　何志通
                                法　官　葉明松
                                法　官　石馨文
以上正本證明與原本無異。
不得再抗告。                    
                                書記官  陳儷文  
中　　華　　民　　國　　11　　年　　11　　月　　1 　　日